臺灣高等法院民事判決　　　　　　　　　 99年度上字第646號
上　訴　人　蘇世觀
訴訟代理人　張仁龍律師
　　　　　　許隨譯律師
被 上訴 人　林陳月盆　新北市.
訴訟代理人　張信陽律師
　　　　　　吳任偉律師
上列當事人間返還共有物事件，上訴人對於中華民國99年4 月28
日臺灣板橋地方法院98年度訴字第2028號第一審判決，提起上訴
，本院於99年12月28日言詞辯論終結，判決如下：
    主      文
原判決廢棄。
被上訴人應將坐落新北市○○區○○段第０五三二地號土地上，
門牌號碼新北市○○區○○路一段一０七號地下三層如附圖所示
面積一五平方公尺之平面停車位建物遷空，返還予上訴人及被上
訴人。
第一、二審訴訟費用由被上訴人負擔。
    事實及理由
壹、程序方面
    按在第二審為訴之變更或追加，非經他造同意，不得為之，
    但請求之基礎事實同一者， 不在此限，民事訴訟法第446條
    第1項、第255條第1項第2款定有明文。查：
一、上訴人依據民法第767條、820條之條規定，起訴請求被上訴
    人應將坐落新北市○○區○○段第0532地號土地上，門牌號
    碼新北市○○區○○路一段107號地下3層如附圖所示面積15
    平方公尺之平面停車位建物（下稱系爭平面停車位）遷空，
    返還予上訴人及被上訴人。
二、原審判決駁回上訴人之訴及假執行之聲請，上訴人不服，提
    起上訴後，追加依據民法第962 條為請求，亦聲明被上訴人
    應將系爭平面停車位遷空，返還予上訴人及被上訴人（見本
    院卷第8-9頁）。
三、另追加聲明及請求權如下（見本院卷第44頁、第47頁-反面
    ）：
  (一)上訴先位聲明：
    1.原判決廢棄。
    2.上開廢棄部分，被上訴人應將系爭平面停車位遷空並返還
      予上訴人及被上訴人
    依民法第767條、 第820條、第962條請求外，再追加依據民
    法第184條、第213條規定請求。
  (二)備位聲明：
    1.原判決廢棄。
    2.上開廢棄部分，被上訴人應將系爭平面停車位遷空並返還
      予上訴人及其他全體共有人。
    依民法第767條、 第820條、第962條請求外，再追加依據民
    法第184條、第213條規定請求。
  (三)各請求權由法院擇一判決。
四、被上訴人對上訴人所為上述訴之追加，雖表不予同意，惟上
    訴人上開追加之訴，與原訴請求之基礎事實同一均係被上訴
    人是否有權單獨使用系爭建物之爭執，其主要爭點有共同性
    ，訴訟及證據資料具一體性得以利用，應予准許。
貳、實體方面
一、上訴人起訴主張：伊與被上訴人均係坐落新北市○○區○○
    段第0532號土地上， 門牌號碼新北市○○區○○路一段107
    號地下2、3層停車場（下稱系爭停車場）之共有人；系爭停
    車場全體共有人成立分管契約，約定如附圖所示之系爭平面
    停車位由上訴人及被上訴人共同以「整座式上下層機械停車
    位」之方式使用，其中上層編號7號（下稱系爭7號機械停車
    位）由上訴人使用，下層編號6號（下稱系爭6號機械停車位
    ）由被上訴人使用。嗣因主管單位認定該「整座式上下層機
    械停車位」係違法設備而予拆除後，被上訴人無正當權源，
    竟獨自占有如附表所示之系爭平面停車位， 並自行編定為4
    號停車位使用，爰先位依民法第767條、 第820條、第962條
    、第184條規定， 請求被上訴人將系爭建物遷空，返還予上
    訴人及被上訴人； 備位依民法第767條、第820條、第821條
    、第962條、第184條規定，請求被上訴人應將系爭建物遷空
    ，返還予上訴人及其他全體共有人。
二、被上訴人則以：上訴人依共有人間默示之分管約定，僅取得
    系爭7 號機械停車位之「使用權」非單獨「所有權」，伊係
    系爭停車場應有部分2403/100000 之共有人，伊之「所有權
    」及於共有物之任一點，是伊單獨使用系爭平面停車位，自
    無侵奪上訴人「所有權」之情形；系爭停車場目前劃分為49
    個停車位使用，伊使用系爭平面停車位，未逾持分比例；伊
    依分管約定使用原有位置，非無權使用；上訴人分管使用之
    上層停車位因遭建管單位要求拆除而喪失其事實上之管領力
    及依分管契約之使用權，核與伊無涉；縱認上訴人得主張民
    法第962 條占有人之物上請求權，亦已超過1 年之消滅時效
    等語，資為抗辯。
三、原審對於上訴人之請求，判決：上訴人之訴及假執行之聲請
    均駁回。上訴人不服，提起上訴，先位上訴聲明：(一)原判決
    廢棄。(二)上開廢棄部分，被上訴人應將系爭平面停車位遷空
    ，返還予上訴人及被上訴人；備位聲明：(一)原判決廢棄。(二)
    上開廢棄部分，被上訴人應將系爭平面停車位遷空，返還予
    上訴人及其他全體共有人。被上訴人則聲明：上訴駁回。
四、兩造不爭執事項（見本院卷第44頁反面- 45頁）：
  (一)上訴人、被上訴人分別係坐落新北市○○區○○段第0532號
    地號土地上，門牌新北市○○區○○路1段107號14樓、同號
    16樓之5房屋之所有權人，亦係板橋區○○段3819、3820建
    號即上開房屋同棟大樓地下三層停車場之共有人，上訴人應
    有部分（3819建號）2191/100000、（3820建號）62/10000
    0 ；被上訴人應有部分（3819建號）24/100000、（3820建
    號）107/100000。
  (二)系爭停車場原於99年3 月24日台北縣板橋地政事務所土地複
    丈成果圖所示面積15平方公尺之區域設置上下層機械停車位
    ，上層停車位編號為7號，下層停車位編號為6號，依全體住
    戶之分管契約約定，上層7號停車位由上訴人使用，下層6號
    停車位由被上訴人使用。
  (三)嗣因台北縣政府工務局97年12月4 日北工使字第0970818064
    號函，認該「上下層機械停車位」係屬違法，並要求回復合
    法使用狀態，否則得依法裁處6 萬元以上30萬元以下罰鍰，
    並可連續處罰，故將上開編號6 號及編號7 號之「上下層機
    械式停車位」整體拆除，恢復為平面停車位，目前為被上訴
    人使用中。
五、按所有人對於無權占有或侵奪其所有物者，得請求返還之，
    ，民法第767 條第1 項定有明文。次按共有物之各共有人按
    其應有部分，對於共有物之全部有使用收益之權，固為民法
    第818 條所明定。但分別共有人必須徵得他共有人全體之同
    意，始得對共有物之全部或一部為使用收益，否則即屬侵害
    他共有人之權利，他共有人得本於所有權，請求除去其侵害
    ，將共有物返還共有人全體（參照最高法院62年度台上字第
    1803號判例、74年2月5日74年度第二次民事庭會議決定）；
    另按所謂默示之意思表示，除依表意人之舉動或其他情事，
    足以間接推知其有承諾之效果意思者外，倘單純之沉默，依
    交易上之慣例或特定人間之特別情事，在一般社會之通念，
    可認為有一定之意思表示者，亦非不得謂為默示之意思表示
    。是以公寓大廈等集合住宅之買賣，建商與各承購戶約定，
    公寓大廈之共用部分或其基地之空地由特定共有人使用者，
    各共有人間對各自占有管領之部分，互相容忍，對於他共有
    人所占有土地之使用、管理，未予干涉，歷有年所，即非不
    得認有默示分管契約之存在。於此情形，倘共有人已按分管
    契約占有共有物之特定部分，他共有人嗣後將其應有部分讓
    與第三人，除有特別情事外，其受讓人對於分管契約之存在
    ，通常即有可得而知之情形，而應受分管契約之拘束（參照
    最高法院98年度台上字第1087號判決）。是共有人間如就共
    有物訂有分管契約而為分管後，「各」共有人依分管契約之
    內容，得就共有物之特定部分，為「單獨」之使用、收益及
    管理；如約定由「多數」共有人就共有物之特定部分，為「
    共同」之使用、收益及管理時，該「多數」共有人中之一人
    就該特定部分為「單獨」之使用、收益及管理，亦屬侵害他
    共同使用該特定部分共有人之權利，他共同使用該特定部分
    之共有人亦得本於所有權之作用，請求除去其侵害，將該共
    有物之特定部分返還予得使用該特定部分之共有人全體。查
    ：
  (一)上訴人主張：系爭停車場之建商於出售系爭停車場予各買受
    人時，即已約定將各停車位分由各特定住戶管理、使用，兩
    造分別取得系爭停車場之應有部分後，各共有人間對各自占
    有管領及兩造共同使用如附所示15平方公尺之區域，設置上
    下層機械停車位，上層編為系爭7 號機械停車位由上訴人使
    用，下層編為系爭6 號機械停車位由被上訴人使用，互相容
    忍，足認系爭停車場全體共有人已成立分管契約，兩造得共
    同使用特定如附圖所示之區域等情，有土地及建物登記謄本
    、系爭停車位未拆除前之管理使用情形之照片及系爭地下3
    樓停車場之平面圖等為證，被上訴人對此復不爭執（見不爭
    執事項(二)及本院卷第44頁），自堪信為真實。
  (二)上訴人主張：上述上層編為系爭7 號機械停車位，下層編為
    系爭6 號機械停車位之整座機械停車設備，業經主管機關認
    係違法而予拆除；拆除後，被上訴人單獨占用該區域即系爭
    平面停車位之事實，被上訴人對此不爭執（見不爭執事項(二)
    ），亦可採信。
  (三)上訴人主張：該整座機械停車設備被拆除後，兩造對如何使
    用系爭平面停車位並未達成協議等語，被上訴人對此不爭執
    （見本院卷第65頁反面），堪可信為真實。則上訴人主張被
    上訴人無權「單獨使用」系爭平面停車位，其得本於所有權
    作用，請求除去該侵害，將系爭平面停車位返還上訴人及被
    上訴人，依前揭說明，即屬有據，被上訴人抗辯上訴人僅有
    「使用權」非單獨「所有權」，其單獨使用系爭平面停車位
    ，無侵奪上訴人「所有權」之情形；未逾持分比例，未侵害
    共有人權益；即使侵害共有人權益，應返還系爭停車場共有
    人全體云云，均非可採。
  (四)被上訴人又抗辯：伊依分管約定使用原有位置，非無權使用
    云云。惟如前所述，系爭停車場全體共有人間之分管契約係
    約定如附圖所示之系爭「平面停車位」係由被上訴人及上訴
    人「共同」使用，上訴人與被上訴人再以上下層機械停車位
    之方式，各別「單獨」使用上、下層之「機械停車位」而已
    ；該整座上下機械停車設備既經拆除，上訴人固無上層「系
    爭7號機械停車位」可供單獨使用， 被上訴人亦無下層「系
    爭6號機械停車位」可供單獨使用。 該拆除後之系爭平面停
    車位，依系爭停車場全體共有人間之分管契約仍應由上訴人
    及被上訴人共同使用。是被上訴人抗辯其依分管約定使用原
    有位置，非無權使用云云，亦無足取。
  (五)兩造所使用之整座上下機械停車設備經拆除後，上訴人及被
    上訴人仍可依分管契約共同使用系爭「平面停車位」，非兩
    造在原協議分管契約外，擴張使用範圍，尚毋須再經系爭停
    車場全體共有人同意；上訴人依據民法第767 條請求被上訴
    人遷空系爭平面停車位，返還予上訴人及被上訴人，既經准
    許，則上訴人其餘請求，毋庸再予審酌，併予敘明。
六、綜上所述，上訴人主張依系爭停車場全體共有人間之分管契
    約，系爭平面停車位應由兩造共同使用，被上訴人無權單獨
    占有使用，堪可採信，則其先位依據民法第767 條規定，請
    求被上訴人將如附圖所示面積15平方公尺之系爭平面停車位
    建物遷空，返還予上訴人及被上訴人，於法有據，應予准許
    。原審為上訴人敗訴之判決，尚有未洽。上訴意旨指摘原判
    決不當，求予廢棄改判，為有理由。爰由本院予以廢棄改判
    ，如主文第二項所示。
七、本件事證已臻明確，兩造其餘主張與舉證，經審酌核與判決
    結果不生影響，爰不逐一論述，併此敘明。
八、據上論結，本件上訴為有理由，依民事訴訟法第450 條、第
    78條，判決如主文。
中    華    民    國    100   年    1     月    11    日
                    民事第十五庭
                        審判長法  官  林恩山
                              法  官  郭松濤
                              法  官  陳雅玲
正本係照原本作成。
如不服本判決，應於收受送達後20日內向本院提出上訴書狀，其
未表明上訴理由者，應於提出上訴後20日內向本院補提理由書狀
（均須按他造當事人之人數附繕本）上訴時應提出委任律師或具
有律師資格之人之委任狀；委任有律師資格者，另應附具律師資
格證書及釋明委任人與受任人有民事訴訟法第466條之1第1項但
書或第2項（詳附註）所定關係之釋明文書影本。如委任律師提
起上訴者，應一併繳納上訴審裁判費。
中    華    民    國   100    年    1     月    11    日
                              書記官  潘大鵬
附註：
民事訴訟法第466條之1（第1項、第2項）：
對於第二審判決上訴，上訴人應委任律師為訴訟代理人。但上訴
人或其他法定代理人具有律師資格者，不在此限。
上訴人之配偶、三親等內之血親、二親等內之姻親，或上訴人為
法人、中央或地方機關時，其所屬專任人員具有律師資格並經法
院認為適當者，亦得為第三審訴訟代理人。